【裁判字號】    99,交抗,4
【裁判日期】    990118
【裁判案由】    聲明異議
【裁判全文】
臺灣高等法院高雄分院刑事裁定           99年度交抗字第4號
抗   告   人
即原處分機關  交通部公路總局高雄區監理所屏東監理站
代   表   人  甲○○
異   議   人
即 受 處分人  乙○○
上列抗告人因受處分人違反道路交通管理處罰條例，聲明異議案
件，不服台灣屏東地方法院中華民國98年11月18日裁定（98年度
交聲字第404號），提起抗告，本院裁定如下：
    主  文
抗告駁回。
    理  由
一、原處分意旨略以：異議人即受處分人乙○○於民國96年10月
    4 日20時45分許，騎乘車牌號碼HUC-646 號重型機車，在屏
    東縣內埔鄉○○路段，因有汽車駕駛人酒精濃度超過規定標
    準之違規事實，為警掣單舉發，嗣原處分機關即交通部公路
    總局高雄區監理所屏東監理站認異議人上開情形，違反道路
    交通管理處罰條例第35條第1 項第1 款規定，裁處罰鍰新臺
    幣（下同）15,000元，及吊扣駕駛執照24個月，並應參加道
    路交通安全講習等語。
二、聲明異議意旨略以：伊已依緩起訴處分書向財團法人犯罪被
    害人保護協會臺灣屏東分會支付20,000元後，竟監理站仍裁
    處伊再須繳納15,000元罰鍰，基於一罪一罰原則，求予撤銷
    原處分等語（至異議人關於吊扣駕駛執照及施以道路交通安
    全講習部分均不爭執，詳卷附聲明異議狀，應認上開部分未
    經聲明異議）。
三、按汽車駕駛人，駕駛汽車經測試檢定酒精濃度超過規定標準
    者，處1 萬5,000 元以上6 萬元以下罰鍰，並當場移置保管
    該汽車及吊扣其駕駛執照1 年；又汽車駕駛人，有第35條第
    1 項規定之情形，應接受道路交通安全講習。道路交通管理
    處罰條例第35條第1 項第1 款、第24條第1 項第2 款固有明
    文。惟按一行為同時觸犯刑事法律及違反行政法上義務規定
    者，依刑事法律處罰之。但其行為應處以其他種類行政罰或
    得沒入之物而未經法院宣告沒收者，亦得裁處之。前項行為
    如經不起訴處分或為無罪、免訴、不受理、不付審理之裁判
    確定者，得依違反行政法上義務規定裁處之，行政罰法第26
    條亦明文規定，明揭同一行為不受行政及刑事之雙重處罰即
    「一事不二罰」之原則。前揭道路交通管理處罰條例第35條
    第1 項第1 款規定之處罰內容，係針對行為人違反行政法上
    義務規定之行政罰，且該條例關於一行為同時觸犯刑事法律
    及違反行政法上義務規定者，並無特別規定，倘汽車駕駛人
    以單一酒後駕駛汽車行為，經測試酒精濃度超過規定標準，
    而同時涉有刑法第185 條之3 公共危險罪嫌時，道路交通管
    理處罰機關除有行政罰法第26條第1 項但書得處以其他種類
    行政罰者之情形，而得裁處其他種類行政罰外，關於罰鍰部
    分，應依行政罰法第26條及道路交通管理處罰條例第10條規
    定移送地方法院檢察署處理。且該酒後駕駛汽車之行為，除
    移送後有行政罰法第26條第2 項所定經「不起訴處分」或為
    「無罪」、「免訴」、「不受理」、「不付審理」之裁判確
    定等情形，得再依違反行政法上義務規定裁處之外，不得逕
    依道路交通管理處罰條例第35條第1 項第1 款規定裁處行為
    人罰鍰，以符行政罰法第26條一事不二罰之規定。次按觸犯
    刑事法律之犯罪行為，如檢察官認該行為所涉為死刑、無期
    徒刑或最輕本刑3 年以上有期徒刑以外之罪，於參酌刑法第
    57條所列事項及公共利益之維護，認以緩起訴為適當者，得
    定1 年以上3 年以下之緩起訴期間為緩起訴處分，並同時命
    被告為一定之金錢給付，因該金錢給付係附隨於緩起訴處分
    之負擔，性質上雖非刑罰，惟就被告而言，不無被強制剝奪
    財產權之性質，仍屬其為犯罪所付出之代價，其於刑事訴訟
    程序中由檢察官命被告支付一定金額，乃剝奪其財產權之處
    罰，雖無須經法院判決，而與刑法中罰金刑有異，然與罰金
    均處向特定之對象繳納具有處罰性質之金錢，應認與罰金為
    相類似之處罰。是受行政罰之行為，倘如經緩起訴處分，除
    有符合行政罰法第26條第1 項但書之情形外，應亦不得依違
    反行政法上之義務規定裁處之。
四、經查，本件異議人因於96年10月4 日20時許，在屏東縣內埔
    鄉○○路附件卡拉OK店飲用啤酒1 罐後，已達不能安全駕駛
    動力交通工具之程度，仍於同日20時45分許騎乘車牌號碼HC
    U-646 號重型機車返家，行經屏東縣內埔鄉○○路63號前，
    因不勝酒力，不慎撞擊葉國正所騎乘車牌號碼PYO-420 號重
    型機車機車。經警據報前往處理，並測得其呼氣酒精濃度為
    每公升0.39毫克，經屏東縣警察局內埔分局以犯刑法第185
    條之3 服用酒類致不能安全駕駛動力交通工具而駕駛罪嫌為
    由，移送臺灣屏東地方法院檢察署檢察官，嗣經檢察官於97
    年2 月18日，以96年度偵字第6938號為緩起訴處分，緩起訴
    期間為1 年，嗣後並命異議人指定公益團體支付20,000元，
    異議人於97年6 月6 日向財團法人犯罪被害人保護協會臺灣
    屏東分會支付20,000元後，再經原處分機關裁處罰鍰15,000
    元，均為異議人所不爭執，有上開裁決書及臺灣屏東地方法
    院檢察署檢察官96年度偵字第6938號緩起訴處分書、華南商
    業銀行活期性存款存款憑條在卷可證。是本件異議人雖有於
    上開時、地酒後駕車而違反道路交通管理處罰條例第35條第
    1 項第1 款規定之違規行為，惟異議人上開酒後駕車之行為
    ，係屬同時觸犯刑事法律及違反行政法上義務規定之行為，
    且前經緩起訴處分確定，異議人並已給付上開捐款完畢，已
    產生實質刑罰之效果，揆諸上述法規及說明，自不得再予處
    罰。
五、再者，縱認異議人受緩起訴處分並課予上開負擔，原處分機
    關仍可依道路交通管理處罰條例之規定予以罰鍰之裁處，但
    按行政程序法第7 條規定：「行政行為，應依下列原則為之
    ︰一、採取之方法應有助於目的之達成。二、有多種同樣能
    達成目的之方法時，應選擇對人民權益損害最少者。三、採
    取之方法所造成之損害不得與欲達成目的之利益顯失均衡。
    」此一行政行為比例原則之規定，於原處分機關適用道路交
    通管理處罰條例規定裁處而依法裁量時，應亦有適用。而行
    政罰法第26條第2 項既規定「得」，而非「應」，則原處分
    機關依異議人人違反行政法上義務規定而裁處時，自應遵守
    上開比例原則之規定而為裁量。本件異議人既因同一行為而
    受檢察官為緩起訴處分，並命其繳付一定金錢之負擔時，此
    項金錢之負擔，與罰鍰之處分，其內容均為對受處分人財產
    權利之剝奪，且剝奪之目的復亦相同，則原處分機關若認仍
    應適用行政罰法第26條第2 項規定予以裁處時，亦應考慮緩
    起訴處分所命異議人所繳付之金錢後，依比例原則而為適法
    妥當之裁處，而本件原處分機關並未考慮上開情形，仍一律
    視同不起訴處分而對異議人予以上開罰鍰之裁處，亦有違行
    政程序法所定之比例原則規定，而有未當。
六、從而，異議人就此部分提起聲明異議，為有理由，原審將原
    處分機關於此部分之裁罰應予撤銷，並為異議人不罰之諭知
    ，於法並無不合，抗告意旨，仍執：緩起訴處分乃附條件之
    不起訴處分，本質上為不起訴處分之一種，本案應仍得對異
    議人予以裁罰等詞，指摘原裁定不當，難認有理由，應予駁
    回。
據上論斷，依道路交通案件處理辦法第26條，刑事訴訟法第412
條，裁定如主文。
中    華    民    國    99    年    1     月    18    日
                  刑事第九庭    審判長法  官  莊秋桃
                                      法  官  范惠瑩
                                      法  官  謝宏宗
以上正本證明與原本無異。
本件裁定不得抗告。
中    華    民    國    99    年    1     月    19    日
                                      書記官  蘇恒仁

司法院資訊處製作；財團法人民間司法改革基金會備份。
